【裁判字號】    99,審訴,145
【裁判日期】    990407
【裁判案由】    偽造文書等
【裁判全文】
臺灣新竹地方法院刑事判決             99年度審訴字第145號
聲  請  人  臺灣新竹地方法院檢察署檢察官
被      告  乙○○
上列被告因偽造文書等案件，經檢察官提起公訴（98年度偵字第
6252號）後，被告於本院準備程序中，就被訴事實為有罪之陳述
，經告知被告簡式審判程序之旨，並聽取檢察官、被告之意見後
，經本院合議庭裁定由受命法官進行簡式審判程序，本院判決如
下：
    主  文
乙○○犯侵占離本人持有物罪，處罰金新臺幣陸仟元，如易服勞
役，以新臺幣壹仟元折算壹日。又犯行使偽造私文書罪，累犯，
處有期徒刑月，如易科罰金，以新臺幣壹仟元折算壹日；在附
表編號一所示文件上偽簽之「甲○○」署名計枚，均沒收之。
又犯行使偽造私文書罪，累犯，處有期徒刑月，如易科罰金，
以新臺幣壹仟元折算壹日；在附表編號二所示文件上偽簽之「甲
○○」署名計貳枚，均沒收之。有期徒刑部分應執行有期徒刑肆
月，如易科罰金，以新臺幣壹仟元折算壹日；在附表編號一至二
所示文件上偽簽之「甲○○」署名計伍枚，均沒收之。
    犯罪事實
一、乙○○前於民國92年間，因妨害風化案件，經本院於93年7
    月30日以93年度訴字第193號判決判處有期徒刑3月確定，並
    於93年10月14日易科罰金執行完畢；又於93年間，因詐欺案
    件，經本院於94年7月14日以94年度竹簡字第196號判決判處
    有期徒刑5月確定，嗣於95年3月31日縮刑期滿執行完畢；再
    於97年間，因施用第二級毒品案件，經本院於97年4 月16日
    以97年度竹簡字第369號判決判處有期徒刑5月確定，甫於97
    年9月4日易科罰金執行完畢。
二、詎其仍不知悔悟，於98年1 月下旬某日凌晨，在新竹縣竹東
    鎮竹中口地區某便利商店前，拾獲離甲○○本人所持有之「
    甲○○」國民身分證、汽車駕駛執照各1 張（此等證件前於
    98年1 月23日上午在甲○○住宅失竊而離本人持有），竟基
    於意圖為自己不法之所有，將該等證件均侵占入己使用。另
    基於行使偽造私文書之犯意，於98年1月28日下午5時許，至
    位於新竹市○區○○路211 號小馬小客車租賃股份有限公司
    新竹營業所（下稱小馬公司新竹營業所），持上開拾得之甲
    ○○證件，冒用「甲○○」之名義，向小馬公司新竹營業所
    員工劉冠伶租用車牌號碼ZZ-8216號自用小客車1輛，並在屬
    私文書性質之汽車出租單（編號0000000 號）之「拒絕附加
    保險欄」、「承租人交車確認欄」等欄位內偽簽「甲○○」
    之署名各1 枚，用以表示「甲○○」本人承租車輛及確認租
    賃契約內容之用意，進而交付予劉冠伶而行使之，繼之於98
    年1月29日下午4時許，在相同地點，返還上揭車輛時，於上
    開汽車出租單之「承租人退車確認欄」欄位內，接續偽簽「
    甲○○」之署名1 枚，表示「甲○○」本人確認返還車輛之
    用意，進而交付予劉冠伶而行使之，足以生損害於甲○○及
    小馬公司。
三、乙○○另基於行使偽造私文書之犯意，復於98年2 月13日下
    午3 時許，再持上開拾得之甲○○證件，冒用「甲○○」之
    名義，在小馬公司新竹營業所，租用車牌號碼ZZ- 8316號自
    用小客車1輛，並在屬私文書性質之汽車出租單（編號00000
    00號）之「拒絕附加保險欄」、「承租人交車確認欄」等欄
    位內接續偽簽「甲○○」之署名各1 枚（計2 枚），用以表
    示「甲○○」本人承租車輛及確認租賃契約內容之用意，進
    而交付予劉冠伶而行使之，足以生損害於甲○○及小馬公司
    。嗣乙○○於98年2 月13日晚間因酒後駕車違規，致車牌號
    碼ZZ-83 16號自用小客車遭警移置保管而無法返還，為小馬
    公司新竹營業所員工丙○○發覺有異，報警循線查悉上情。
四、案經甲○○訴由新竹縣政府警察局移送臺灣新竹地方法院檢
    察署檢察官偵查起訴。
    理    由
一、程序部分：
    按除被告所犯為死刑、無期徒刑、最輕本刑為3 年以上有期
    徒刑之罪或高等法院管轄第一審案件者外，於前條第1 項程
    序進行中，被告先就被訴事實為有罪之陳述時，審判長得告
    知被告簡式審判程序之旨，並聽取當事人、代理人、辯護人
    及輔佐人之意見後，裁定進行簡式審判程序，刑事訴訟法第
    273 條之1 第1 項定有明文。本案被告乙○○所犯係死刑、
    無期徒刑、最輕本刑為3 年以上有期徒刑以外之罪，其於準
    備程序中就被訴事實為有罪之陳述，經告知簡式審判程序之
    旨，並聽取公訴人及被告乙○○之意見後，本院認為適宜進
    行簡式審判程序，合先敘明。
二、認定被告乙○○犯行所憑之各項證據：
（一）被告乙○○於警詢、偵訊中供述及於本院準備程序、簡式
      審判程序時坦承不諱。其稱：伊於98年1 月下旬某日凌晨
      ，在新竹縣竹東鎮竹中口之某便利商店前撿到1 個皮包，
      內有被害人甲○○之身分證及駕照等物，因伊剛好要租車
      ，而其駕照已被註銷不能使用，就分別於98年1 月28日下
      午5 時許、98年2月13日下午3時40分許，持被害人甲○○
      之身分證及駕照，冒用被害人甲○○名義，前往新竹市○
      ○路上之小馬汽車租車行承租車輛共2 次，並在汽車出租
      單上簽寫被害人甲○○之名字及以付現支付租金，當時係
      由店裡之女店員接洽租車事宜等語（見偵查卷第5至8、69
      至71頁，本院卷第19、23、24頁）。
（二）證人即被害人甲○○於警詢及偵查中之證述。其稱：他於
      98年1 月23日上午7 時30分許起床後，發現其位在在新竹
      縣竹東鎮之住處遭小偷以攀爬窗戶方式進入屋內行竊，因
      而失竊其個人身分證、汽機車駕照、玉山銀行提款卡、車
      牌號碼8858- MU號自用小客車行照、手機2 支及現金新臺
      幣（下同）3 千元等語（見偵查卷第9 、10、31、32頁）
      。
（三）證人劉冠伶於偵查中之證述。其稱：她在小馬公司新竹營
      業所任職，被告乙○○曾向公司租過2次車，第1次有出示
      證件，第2 次就沒有出示證件，當時被告乙○○說事後會
      補，因被告乙○○第1 次有提供證件影本，公司才讓被告
      乙○○租車，被告乙○○當時係持被害人甲○○之證件租
      車，核對證件時，有覺得被告乙○○與證件照片不太一樣
      ，但被告乙○○來租車時有點匆忙，事後報警後才知道租
      車者不是被害人甲○○本人，而係被告乙○○冒用身分租
      車等語（見偵查卷第58、59頁）。
（四）證人丙○○於警詢、偵查中及本院準備程序時之證述。其
      稱：他在小馬公司新竹營業所擔任業務客服工作，於98年
      2月13日下午3時40分許，被告乙○○到公司來洽租自用小
      客車，當時他沒有在場，係由公司小姐劉冠伶負責收款，
      公司因而將車牌號碼ZZ- 8316號自用小客車承租於被告乙
      ○○，被告乙○○因而在公司之汽車出租單上親筆簽寫被
      害人甲○○名字，但於承租當日晚間，車牌號碼ZZ- 8316
      號自用小客車因駕駛人酒後違規駕駛遭國道公路警察局楊
      梅分隊查扣，被告乙○○便於98年2 月14日上午至公司告
      知該自用小客車遭查扣，並表示會去繳交罰鍰及延租該自
      用小客車後即騎乘寄放公司之機車離去，之後便置之不理
      ，經公司依被告乙○○所留之行動電話亦無法聯絡，後來
      再依被告乙○○所遺留之身分證之資料找尋才發現該證件
      為失竊證件，並由他於98年4月9日繳納罰鍰2萬4千元後，
      將車牌號碼ZZ- 8316號自用小客車領回帶至警局實施車內
      採證，因被告乙○○曾於98年1 月間，也持被害人甲○○
      之證件租車，所以他認得被告乙○○等語（見偵查卷第11
      至13、32、33頁，本院卷第19頁）。
（五）被害人甲○○之國民身份證及汽車駕駛執照、小馬租車集
      團汽車出租單98年1月28日租賃契約書（編號0000000號）
      、98年2月13日租賃契約書（編號0000000號）等影本各1
      紙（見偵查卷第14、15、45頁），佐證被告乙○○曾於98
      年1 月29日、98年2 月14日，持被害人甲○○之身分證件
      至小馬公司新竹營業所承租自用小客車及在汽車出租單上
      分別偽簽被害人甲○○署名等情。
（六）內政部警政署國道公路警察局98年2 月14日執行交通違規
      移置保管車輛收據第一聯（收執聯）、交通部公路總局98
      年4月9日自行收納款項收據（收據聯）影本各1 紙（見偵
      查卷第8、16頁）：佐證被告乙○○於98年2月14因酒後違
      規駕駛車牌號碼ZZ- 8316號自用小客車而經警方查獲，遭
      警方將車牌號碼ZZ- 8316號自用小客車移置保管及經監理
      機關裁罰2萬4千元之罰鍰等情。
（七）綜上，本案被告乙○○之犯行，事證明確，應依法予以論
      科。
四、論罪科刑：
（一）論罪：
  １、按「刑法第三百三十七條所謂離本人所持有之物，係指物
      之離其持有，非出於本人之意思者而言。」（最高法院50
      年臺上字第2031號判例要旨參照），是被告乙○○基於意
      圖為自己不法之所有，而侵占被害人甲○○所失竊之身分
      證、汽車駕照等證件，核其所為，係犯刑法第337 條之離
      本人所持有之物罪。再按「刑法上之偽造署押罪，係指單
      純偽造簽名、畫押而言，若在制式之書類上偽造他人簽名
      ，已為一定意思表示，具有申請書或收據等類性質者，則
      係犯偽造文書罪」，此有最高法院85年度臺非字第146 號
      判決可資參照。故被告乙○○在屬私文書性質之汽車出租
      單「拒絕附加保險欄」、「承租人交車確認欄」及「承租
      人退車確認欄」等欄位內偽簽「甲○○」署名後，進而交
      付予證人劉冠伶而行使之，核其此部分所為，係犯刑法第
      216 條、第210 條之行使偽造私文書罪。且其偽簽「甲○
      ○」署名係偽造私文書之部分行為；偽造之低度行為復為
      行使之高度行為所吸收，均不另論罪。
  ２、又被告乙○○於98年1 月28日下午5 時許及同年月29日下
      午4 時許，在小馬公司新竹營業所汽車出租單（編號0000
      000 號）之「拒絕附加保險欄」、「承租人交車確認欄」
      及「承租人退車確認欄」等欄位內偽簽之「甲○○」署名
      各1 枚（計3 枚），另被告乙○○於98年2 月13日下午3
      時許，在小馬公司新竹營業所汽車出租單（編號0000000
      號）之「拒絕附加保險欄」、「承租人交車確認欄」等欄
      位內偽簽「甲○○」之署名各1 枚（計2 枚），均分別係
      在小馬公司新竹營業所為之，各係時間緊接，方法相同，
      依最高法院86年臺上字第3295號判例意旨，數行為於同時
      同地或密切接近之時地實施，侵害同一之法益，各行為之
      獨立性極為薄弱，依一般社會健全觀念，在時間差距上，
      難以強行分開，在刑法評價上，以視為數個舉動之接續施
      行，合為包括之一行為予以評價，較為合理，即透過對於
      同一法益之同種類侵害行為繼續不間斷之實行，業已稀釋
      個別行為之獨立性，致使刑法評價時將之視為單一、整體
      之犯罪行為，而分別應論以接續犯。
  ３、至被告乙○○上揭所犯之侵占離本人所持有之物及分別於
      98年1 月28日（至98年1月29日）、98年2月13日之行使偽
      造私文書等犯行，其犯意各別，時間、地點相異，自應分
      別論罪，合併處罰。
（二）累犯：被告乙○○前於92年間，因妨害風化案件，經本院
      於93年7 月30日以93年度訴字第193號判決判處有期徒刑3
      月確定，並於93年10月14日易科罰金執行完畢；又於93年
      間，因詐欺案件，經本院於94年7 月14日以94年度竹簡字
      第196 號判決判處有期徒刑5月確定，嗣於95年3月31日縮
      刑期滿執行完畢；再於97年間，因施用第二級毒品案件，
      經本院於97年4月16日以97年度竹簡字第369號判決判處有
      期徒刑5月確定，甫於97年9 月4日易科罰金執行完畢等情
      ，有臺灣高等法院被告前案紀錄表1 份在卷可稽，其前受
      有期徒刑執行完畢，於5 年以內故意再犯本件最重本刑為
      有期徒刑以上之行使偽造私文書罪等2 罪，均為累犯，應
      依刑法第47條第1項之規定加重其刑。
（三）量刑：爰審酌被告乙○○除上揭構成累犯事由之刑事紀錄
      外，另有違反麻醉藥品管理條例、藥事法、竊盜、偽造文
      書等刑事前科，有上揭臺灣高等法院被告前案紀錄表1 份
      在卷可佐，足徵其素行非善，竟將拾獲之被害人甲○○證
      件予以侵占入己；復為求得以順利租用車輛，又持上揭被
      害人甲○○身分證件，冒用被害人甲○○之名義向小馬公
      司新竹營業所租賃自用小客車，並在汽車出租單偽簽被害
      人甲○○之署名，事後又因酒後駕車致遭員警拖吊保管其
      所承租之自用小客車，致小馬公司須繳納罰鍰始得領回該
      出租之自用小客車，嚴重損及被害人甲○○、小馬公司之
      權益，欠缺法治觀念，惟念其犯後尚能坦承犯行、態度尚
      可，及其犯罪動機、手段、智識程度等一切情狀，分別量
      處如主文所示之刑，併諭知應執行刑及易科罰金、罰金易
      服勞役之折算標準，以示懲儆。
（四）沒收：在附表編號一所示汽車出租單上之「甲○○」署名
      計3 枚、在附表編號二所示汽車出租單上之「甲○○」署
      名計2 枚，均為被告乙○○所偽簽，不問屬於犯人與否，
      均應依刑法第219 條規定，宣告沒收之；至上開被告乙○
      ○所偽造之汽車出租單2 紙，既已繳交小馬公司新竹營業
      所，自非屬被告乙○○所有，依刑法第38條第3 項之規定
      ，爰不另為沒收之宣告，附此說明。
據上論斷，應依刑事訴訟法第273條之1第1 項、第299條第1項前
段，刑法第337 條、第216 條、第210 條、第219 條、第47條第
1 項、第51條第5 款，刑法第41條第1 項前段、第2 項，第42條
第3 項、刑法施行法第1 條之1 第1 項、第2 項前段，判決如主
文。
本案經檢察官洪期榮到庭執行職務。
中    華    民    國    99    年    4     月    7     日
                  刑事第九庭  法  官    劉兆菊
以上正本證明與原本無異。
如不服本判決應於收受本判決後10日內向本院提出上訴書狀，上
訴書狀應敘述具體理由。上訴書狀未敘述上訴理由者，應於上訴
期間屆滿後20日內補提理由書狀於本院「切勿逕送上級法院」。
中    華    民    國    99    年     4    月    7     日
                              書記官    林兆嘉
附錄本案論罪科刑法條全文：
中華民國刑法第216條
行使第210條至第215條之文書者，依偽造、變造文書或登載不實
事項或使登載不實事項之規定處斷。
中華民國刑法第210條
偽造、變造私文書，足以生損害於公眾或他人者，處5 年以下有
期徒刑。
中華民國刑法第337條
意圖為自己或第三人不法之所有，而侵佔遺失物、漂流物或其他
離本人所持有之物者，處5百元以下罰金。
附表：
┌──┬────────────┬──────────┐
│編號│  文    件    名    稱  │偽簽署名之內容、數量│
├──┼────────────┼──────────┤
│ 一 │小馬公司新竹營業所98年1 │「甲○○」之署名各1 │
│    │月28日汽車出租單（編號00│枚（計3枚）。       │
│    │10677 號）之「拒絕附加保│                    │
│    │險欄」、「承租人交車確認│                    │
│    │欄」及「承租人退車確認欄│                    │
│    │」。                    │                    │
├──┼────────────┼──────────┤
│ 二 │小馬公司新竹營業所98年2 │「甲○○」之署名各1 │
│    │月13日汽車出租單（編號00│枚（計2枚）。       │
│    │10726 號）之「拒絕附加保│                    │
│    │險欄」及「承租人交車確認│                    │
│    │欄」。                  │                    │
└──┴────────────┴──────────┘

司法院資訊處製作；財團法人民間司法改革基金會備份。
